臺灣高等法院臺南分院刑事判決
110年度上訴字第910號
上  訴  人  
即  被  告  乙○○  
輔  佐  人  甲○○○
上列上訴人因家暴傷害案件，不服臺灣臺南地方法院110年度訴
字第129號中華民國110年5月11日第一審判決（起訴案號：臺灣
臺南地方檢察署109年度調偵字第1979號），提起上訴，本院判
決如下：
    主  文
原判決關於乙○○部分撤銷。
乙○○犯傷害罪，處拘役貳拾日，如易科罰金，以新臺幣壹仟
元折算壹日。
    犯罪事實
一、丙○○（業經原審判決確定）為乙○○之前媳婦，2人為家庭暴
    力防治法第3條第3款之家庭成員關係。雙方於民國109年6月
    21日21時許，在臺南市○區○○路0000巷00弄00號，因健保費
    問題發生口角，乙○○乃基於傷害之犯意，徒手毆打丙○○，丙○○亦基於傷害之犯意，徒手毆打乙○○，雙方並進而發生拉扯
    互毆，致丙○○受有頭部外傷、背部鈍挫傷、四肢多處鈍挫傷
    之傷害，乙○○亦因而受有右側頭部腫脹及雙側前臂擦挫傷之
    傷害。
二、案經乙○○、丙○○訴由臺南市政府警察局第五分局移送臺灣臺
    南地方檢察署檢察官偵查起訴。
     理  由
壹、證據能力部分：
一、按被告以外之人於審判外之言詞或書面陳述，除法律有規定
    者外，不得作為證據；被告以外之人於審判外之陳述，雖不
    符同法第159條之1至第159條之4之規定，而經當事人於審判
    程序同意作為證據，法院審酌該言詞陳述或書面陳述作成時
    之情況，認為適當者，亦得為證據，當事人、代理人或辯護
    人於法院調查證據時，知有第159條第1項不得為證據之情形
    ，而未於言詞辯論終結前聲明異議者，視為有前項之同意，
    刑事訴訟法第159條第1項、第159條之5第1項、第2項分別定
    有明文。本判決所引用具傳聞證據性質之供述證據部分，因
    檢察官、被告及輔佐人於本院審判期日對於本案全卷卷附之
    證據均同意有證據能力（見本院卷第41至43頁），且經本院
    於審判期日逐一提示，亦均表示無意見，亦未於本案言詞辯
    論終結前具狀聲明異議，本院審酌該等被告以外之人審判外
    陳述作成時之情況，並無不能自由陳述之情形，亦無顯不可
    信之情狀，且未見有何違法取證或其他瑕疵，而與待證事實
    具有關聯性，本院認為以之作為證據應屬適當，自均得作為
    證據。
二、本判決以下所引用卷內各項非供述證據性質之證據資料，均
    無違反法定程序取得之情形，依刑事訴訟法第158條之4規定
    之反面解釋，均應有證據能力。
貳、實體部分：
一、認定犯罪事實所憑之證據及理由：
（一）訊據被告乙○○固坦承於上開時間、地點，有因健保費繳納
      問題與告訴人丙○○發生口角及雙方拉扯，但否認有出手毆
      打告訴人，並辯稱：當時兩人拉扯當中，互相都有碰到，
      可能不小心導致告訴人跌倒，後來告訴人就衝進房間並鎖
      門，在房內撞來撞去，告訴人如何受傷的其不清楚云云。
（二）經查：
　 1、被告於上開時地因健保費問題與告訴人發生口角，雙方發
      生互毆、拉扯，被告確有出手揮擊告訴人之犯罪事實，業
      據告訴人於警詢指訴明確（見警卷第8至9頁），核與證人
      即被告之子張○○於偵查中之證述（見調偵卷第47至48頁）
      相符，並有告訴人及被告之國立成功大學醫學院附設醫院
      （下稱成大醫院）受理家庭暴力事件驗傷診斷書各1份（
      見警卷第11至12、15至16頁）在卷可憑，故被告與告訴人
      於上開時地因健保費問題雙方發生口角進而發生互毆、拉
      扯，導致雙方均有受傷之事實，堪以認定。
　 2、被告乙○○雖否認有出手毆打丙○○之犯行，惟證人張○○於偵
      查中證稱：「（109年6月21日21時許被告2人 在臺南市○
      區○○路0000巷00弄00號爭執時，你是否在場？）有」、「
      （他們2人因何事發生爭執？）因為繳交健保費的問題」
      、「（當天他們雙方有無發生打架的情況？）當時他們兩
      個在爭吵，我就擋在中間，我父親出手作勢要打丙○○，應
      該是有打到，之後丙○○也出手打我父親的臉。」、「（丙○○說他是推你父親，意見？）我父親有打丙○○，丙○○將他
      的手擋掉後也出手打我父親的臉部，之後他們2個就在拉
      扯，丙○○躺坐在沙發上時，我父親是還有打她的腿」等語
      （見調偵卷第47至48頁），核與告訴人即本案被告丙○○於
      偵查中所述：因健保費的問題，我婆婆甲○○○去跟被告乙○○說，乙○○就到00號0樓找我，就罵我、摔我東西並作勢打
      我，我先生張○○擋在中間，但是乙○○就出手打我的頭部，
      我就把他揮開，然後乙○○就摔倒等語（見調偵卷第46頁）
      大致相符，且被告乙○○於偵查中曾經自陳：我是有出手打
      丙○○的腿兩下等語（見調偵卷第47頁），復有告訴人於國
      立成功大學醫學院附設醫院之病歷及暨急診治療處置記錄
      單、急診檢傷分類單、急診護理記錄及照片在卷可參，而
      觀諸照片可見告訴人之頭部、四肢、背部確有如卷附之受
      理家庭暴力事件驗傷診斷書所記載之傷勢，且該紅腫部位
      之傷勢亦與常人徒手毆打之態樣吻合，堪認告訴人當日所
      受上開傷勢確係被告乙○○所致。且由被告與告訴人發生衝
      突時，張○○、甲○○○等人在旁勸阻、攔住被告及告訴人2人
      衝突之客觀情狀觀之，當時雙方均處於強烈對立之情緒之
      下，雙方互毆致對方受傷之情況實可想見，故被告辯稱可
      能是不小心導致告訴人跌倒，告訴人在房內撞來撞去，如
      何受傷的其不清楚，與上開客觀情狀不符，無可採信。
（三）綜上所述，本案事證明確，被告傷害犯行洵堪認定，均應依法論科。
二、論罪部分：
    按所謂家庭暴力，係指家庭成員間實施身體、精神或經濟上
    之騷擾、控制、脅迫或其他不法侵害之行為，又稱家庭暴力
    罪者，謂家庭成員間故意實施家庭暴力行為而成立其他法律
    所規定之犯罪，家庭暴力防治法第2條第1款、第2款定有明
    文。查被告與告訴人係家庭暴力防治法第3條第3款所定之家
    庭成員，被告所犯傷害罪，係屬家庭暴力防治法之家庭暴力
    罪（公訴意旨漏未論及，應予補充），惟因家庭暴力防治法
    並無罰則規定，仍應依刑法規定予以論科，是核被告所為，
    係犯刑法第277條第1項之傷害罪。
三、撤銷改判之理由及量刑： 
（一）原審以被告傷害犯行之事證明確，予以論罪科刑，固非無
      見。惟查，量刑之輕重，雖屬事實審法院得依職權自由裁
      量之事項，然仍應受比例原則及公平原則之限制，否則其
      判決即非適法。刑事審判旨在實現刑罰權分配的正義，故
      法院對有罪被告之科刑，應符合罪刑相當之原則，使輕重
      得宜，罰當其罪，以契合社會之法律感情。又按科刑時應
      以行為人之責任為基礎，並審酌一切情狀，尤應注意下列
      事項，為科刑輕重之標準：一、犯罪之動機、目的。二、
      犯罪時所受之刺激。三、犯罪之手段。四、犯罪行為人之
      生活狀況。五、犯罪行為人之品行。六、犯罪行為人之智
      識程度。七、犯罪行為人與被害人之關係。八、犯罪行為
      人違反義務之程度。九、犯罪所生之危險或損害。十、犯
      罪後之態度。」此為刑法第57條所明定。是被告犯罪所生
      之危險或損害、犯罪後之態度有所變更，其量刑基礎即有
      不同，應予差別處遇。查被告於原審審理中完全否認犯行
      ，但於本院審理中雖仍爭執有出手毆打告訴人及稱不知告
      訴人之傷勢如何造成，但已坦承其當時確有與告訴人發生
      拉扯，當中互相都有碰到，可能不小心導致告訴人跌倒之
      事實，請求法院從輕量刑；又被告現年已74歲，且其稱已
      罹患直腸癌10多年，目前仍持續追蹤觀察治療中，領有重
      大傷病健保卡，又於107年不慎感染肺炎，手術導致左手
      無法完全施力及造成右腳行動不便，領有中度障礙證明，
      有其右腳傷勢照片2張、身心障礙證明附於偵查卷可憑（
      見偵二卷第25、27至28頁），另其左側臂神經叢損傷，目
      前持續復健中，亦有被告於上訴時所提出之和家安復健科
      診所診斷證明書在卷可證（見本院卷第11頁），原審於量
      刑時未審酌或未及審酌前述被告之生活狀況（被告年事已
      高且罹患上述疾病，應已無謀生能力）及犯後態度（已坦
      承部分犯罪事實），相較於原審之量刑基礎已有不同，是
      原審量處之拘役30日，因前述量刑審酌之事實已有不同，
      就刑度之量定自非允當。因此，被告以原審量刑過重，請
      求從輕量刑，尚非無據，自應由本院予以撤銷改判。
（二）爰以行為人之責任為基礎，審酌被告身為長輩，因健保費
      繳納問題對前媳婦即告訴人有所不滿，未能心平氣和與告
      訴人溝通處理問題，竟因一時氣憤即對告訴人施暴，所為
      非是，然告訴人亦有還手之不是，又被告迄今仍無法與告
      訴人達成和解、取得告訴人之諒解，且雖爭執有出手毆打
      告訴人及不知告訴人之傷勢如何造成，尚未能坦然面對自
      己之過錯，惟坦承其當時確有與告訴人發生拉扯，當中互
      相都有碰到，可能不小心導致告訴人跌倒之事實。兼衡被
      告右腳行動不便，領有中度障礙證明，另左側臂神經叢損
      傷，目前持續復健中，及於原審自陳小學畢業、後就讀士
      官學校之智識程度、已婚、子女均成年、現已退休之生活
      狀況（見原審卷第125至126頁）等一切情狀，量處如主文
      第2項所示之刑，並諭知易科罰金之折算標準。
據上論結，應依刑事訴訟法第369條第1項前段、第364條、第299
條第1項前段，刑法第277條第1項、第41條第1項前段，刑法施行
法第1條之1第1項，判決如主文。
本案經臺灣雲林地方檢察署檢察官施胤弘提起公訴，臺灣高等檢
察署臺南檢察分署檢察官李宛凌到庭執行職務。
中　　華　　民　　國　　110 　年　　10　　月　　20　　日
                  刑事第四庭    審判長法  官  郭玫利
                                      法  官  林臻嫺
                                      法  官  曾子珍
以上正本證明與原本無異。
如不服本判決應於收受送達後20日內向本院提出上訴書狀，其未
敘述上訴理由者，並得於提起上訴後20日內向本院補提理由書（
均須按他造當事人之人數附繕本）「切勿逕送上級法院」。
　　　　　　　　　　　　　　　　　　　書記官  尤乃玉　　
中　　華　　民　　國　　110 　年　　10　　月　　20　　日
附錄本案論罪科刑法條：
中華民國刑法第277條
傷害人之身體或健康者，處5年以下有期徒刑、拘役或50萬元以
下罰金。
犯前項之罪，因而致人於死者，處無期徒刑或7年以上有期徒刑
；致重傷者，處3年以上10年以下有期徒刑。